【裁判字號】    92,易,441
【裁判日期】    921118
【裁判案由】    詐欺
【裁判全文】
臺灣士林地方法院刑事判決                          九十二年度易字第四四一號
    公  訴  人  臺灣士林地方法院檢察署檢察官
    被      告  甲○○
右列被告因詐欺案件，經檢察官聲請簡易判決處刑（九十一年度偵字第一０六九二號
），本院士林簡易庭認不宜以簡易判決處刑（九十二年士簡字第五四六號），移由本
院刑事庭改依通常程序審理，並判決如左：
    主  文
甲○○幫助洗錢，處有期徒刑參月，如易科罰金，以參佰元折算壹日。所得財物新台
幣參仟元沒收，如全部或一部不能沒收時，以其財產抵償。
    事  實
一、甲○○於民國九十一年三月間，因聽聞綽號「小李」之成年友人表示：將存摺交
    給伊，伊便可拿到新台幣（下同）三千元吃飯等語，其即預見提供自己帳戶供他
    人使用，可能係供掩飾或隱匿他人所犯包括常業詐欺等重大犯罪所得財物之用，
    竟貪圖不法利益，其與「小李」基於幫助洗錢之間接故意，於九十一年三月間，
    在台北市○○○路捷運站附近，甲○○將其本人所申請之內湖郵局、帳號：00
    000000000000號之存摺一本，連同印章一枚及提款卡（含密碼）交
    給「小李」，嗣後「小李」便將該等物品再交付另一年籍不詳之人使用，並由該
    不詳之人交付「小李」對價三千元，旋由該不詳之人所屬之常業詐欺集團，以廣
    泛寄發中獎通知之方式寄予不特定之人，致使得獎人陷於錯誤，誤以為自己中獎
    ，再利用中獎人急需得其獎金之心理，詐騙得獎人須先繳交得獎獎金百分之十五
    贈與稅，並須匯入其指定帳戶後始得領取。適有乙○○於收受中獎通知後，不虞
    有詐，撥打0000000000號兌獎專線，並依接聽電話之男子指示，於九
    十一年四月四日匯款七萬五千五百元至甲○○前開之帳戶內，該款項旋遭人提領
    一空。嗣乙○○又接續受上開常業詐欺集團之詐騙，匯款五次至其他人名之銀行
    帳戶，金額達二百七十三萬五千五百元，經乙○○查悉受騙，報警處理，迨九十
    一年七月五日，甲○○至郵局變更印鑑時遭警查獲。
二、案經乙○○訴由臺北市警察局內湖分局報請台灣士林地方法院檢察署檢察官聲請
    簡易判決處刑，本院改依通常程序審理。
    理  由
一、訊據被告甲○○固坦承於九十一年三月間，將自己存摺、印章、提款卡交與「小
    李」等情屬實，惟矢口否認有何犯行，辯稱略以：伊只是借給「小李」，因「小
    李」說這樣可以拿到三千元吃飯，伊自己並未拿到好處云云。然查：
（一）被害人乙○○如何因收受「新地國際控股公司」所寄發之中獎通知，與對方聯
      絡後，對方告知乙○○中獎五十萬元，並要求匯款七萬五千元之贈與稅及快速
      處理手續費五百元至所指定之帳戶，始能領取獎金，使乙○○陷於錯誤，即於
      九十一年四月四日匯款七萬五千五百元至被告之帳戶，惟事後均未能領到獎金
      ，乙○○始悉受騙等情，業經證人乙○○於本院審理時指訴在卷，並有被告甲
      ○○郵局帳戶資金往來款項紀錄影本、百寶袋及得獎獎品對照表影本、郵政國
      內匯款執據影本各乙份在卷可佐，是被告提供予「小李」之帳戶，確係遭人以
      人頭帳戶使用，以此方式從事不法詐欺犯行進而洗錢之事實，至為明確。再觀
      諸使用被告帳戶之人，尚有印製中獎通知、宣傳單等物，更有專人負責接聽電
      話，指示來電者如何匯款，迨被害人匯款之後，復有不詳之人負責領款，參以
      被告帳戶內，自九十一年三月二十九日起至四月九日止，不到一個月時間，即
      不斷有數目不等之入戶匯款多達七筆，總金額逾四十幾萬元，再就本案已知之
      被害人乙○○而言，其匯款之人頭帳戶即有「甲○○」、「張承欽」、「陳永
      言」、「徐煥均」等四個，金額分別為七萬五千五百元、九十萬元、八萬元、
      一百六十八萬元，總金額達二百七十三萬五千五百元等情，業據證人乙○○於
      本院審理時證述在卷，並有其當庭所提出之匯款單據為憑，是自被害人乙○○
      遭騙之金額，及該集團使用之帳戶數量而言，足見該詐欺集團係以不特定大眾
      為對象，並且廣泛寄發「中獎通知」，有組織與計劃，是該詐騙集團成員，均
      恃此種詐欺他人財物為生，以詐欺為常業，該集團所為係洗錢防制法第三條第
      一項第五款所指之「重大犯罪」，若掩飾或藏匿上開重大犯罪所得之財物，自
      屬洗錢防制法第二條第一款所禁止之「洗錢行為」。
（二）查金融機構帳戶為個人理財之工具，性質上具有特殊之專屬性，果非有特別之
      原因、關係，一般人絕無隨意出借或借用他人帳戶諸情，就陌生之不明人士欲
      收購他人帳戶使用，客觀上已足認其收受帳戶，應係供掩飾犯罪所得之用。且
      申請開設金融帳戶並無任何特殊之限制，一般民眾皆可以存入最低開戶金額之
      方式申請之，且一個人可以在不同之金融機構申請多數之存款帳戶使用，此乃
      眾所週知之事實，被告於本院審理時亦供稱：至銀行開戶時只要身分證、印鑑
      即可辦理等語，則依一般人之社會生活經驗，若有人自稱「把存摺借我，我就
      可以有三千元吃飯」等語，應當懷疑「為何別人可以用我的存摺賺錢」、「為
      何對方不自己去開戶」等情，況被告於偵查中供稱：「他姓蔣，我們叫他小李
      ，他使用0000000000行動電話‧‧‧我有約他出面，但他均不出面
      」等語，於本院審理時亦供稱：伊於交付存摺時，不知小李的確實姓名、年籍
      等語，是被告在收集帳戶人之年籍、姓名均不明情況下，卻仍與小李共同提供
      人頭帳戶予他人使用，堪認被告應能預見他人以被告之郵局帳戶用於掩飾或隱
      匿所犯包括常業詐欺等重大犯罪所得之款項，而其提供帳戶並不違背其本意，
      足見被告有幫助詐騙集團洗錢之不確定故意甚明。是被告所辯各節，顯係避就
      之詞，不足採信，本件事證明確，被告犯行洵堪認定，應依法論科。
三、按「本法（洗錢防制法）所稱洗錢，係指下列行為：一、掩飾或隱匿因自己或他
    人重大犯罪所得財物或財產上利益者。二、收受、搬運、寄藏、故買或牙保他人
    因重大犯罪所得財物或財產上利益者。」（按：洗錢防制法已於九十二年二月六
    日修正公布，並依該法第十五條規定新法自公布後六個月施行，修正後洗錢防制
    法第二條之規定為「本法所稱洗錢，係指下列行為：一、掩飾或隱匿因自己重大
    犯罪所得財物或財產上利益者。二、掩飾、收受、搬運、寄藏、故買或牙保他人
    因重大犯罪所得財物或財產上利益者。」），洗錢防制法第二條定有明文。查該
    收集帳戶之不詳人士所組成之詐騙集團應係以詐欺為常業，被告甲○○與「小李
    」共同將甲○○之郵局存摺、提款卡、印章等物，交由該集團從事掩飾常業詐欺
    所得之贓款，偵查機關無法再由帳戶追查提款人，被告甲○○與「小李」應係幫
    助掩飾、隱匿他人從事常業詐欺罪，核被告甲○○所為，係犯刑法第三十條第一
    項、修正前之洗錢防制法第九條第一項之幫助洗錢罪。再被告行為後，洗錢防制
    法已於九十二年二月六日修正公布，並自公布後六個月施行，業如前述，是被告
    行為後法律已有變更，修正前洗錢防制法第九條之規定為「洗錢者，處五年以下
    有期徒刑，得併科新台幣三百萬元以下罰金。」，修正後第九條第一項、第二項
    之規定分別為「犯第二條第一款之罪者，處五年以下有期徒刑，得併科新台幣三
    百萬元以下罰金。」、「犯第二條第二款之罪者，處七年以下有期徒刑，得併科
    新台幣五百萬元以下罰金。」，比較新舊法之結果，自以修正前之規定，有利於
    被告，依刑法第二條第一項但書規定，自應適用修正前洗錢防制法第九條第一項
    之規定。又被告幫助犯罪集團為洗錢犯行，為從犯，與正犯情節尚屬有間，依刑
    法第三十條第二項之規定，按正犯之刑減輕之。公訴人雖起訴認被告係犯詐欺取
    財罪，然查，本件被告僅將帳戶供詐騙集團使用，並不知該詐騙集團是否行常業
    詐欺犯行，亦未參與實施詐欺犯罪之構成要件，自不能以詐欺罪或其幫助犯相繩
    。惟被告所為，應認有幫助他人重大犯罪所得財物洗錢之不確定故意，而論以幫
    助洗錢罪，是檢察官之起訴法條容有未洽，惟此業經公訴人當庭陳明更正，本件
    應無變更起訴法條之必要，併此敘明。爰審酌被告為貪圖私利，將存摺交予不法
    詐欺集團牟利，非但增加被害人尋求救濟之困難，亦使不法詐欺集團得以順利掩
    飾其常業詐欺所得之財物。此外，復參酌被告犯罪手段、所生危害，犯罪後未坦
    承犯行等一切情狀，量處如主文所示之刑。末查，被告犯罪後，刑法第四十一條
    已於九十年一月十日修正公布生效，依該條第一項之規定，犯最重本刑為五年以
    下有期徒刑以下之刑之罪，而受六個月以下有期徒刑或拘役之宣告，因身體、教
    育、職業、家庭之關係或其他正當理由，執行顯有困難者，得以一元以上三元以
    下折算一日（現已提高一百倍）易科罰金。比較新舊法，以新法有利於被告，依
    刑法第二條第一項前段，應適用修正後刑法第四十一條第一項之規定，諭知其易
    科罰金之折算標準。
四、被告與「小李」之人共同以三千元之代價，將如附表之帳戶交予詐欺集團，業如
    前述，應認該三千元之報酬係被告因犯本案洗錢防制法罪所得之財物，應依洗錢
    防制法第十二條第一項之規定宣告沒收，如全部或一部不能沒收時，以其財產抵
    償之。至被告所有之郵局帳戶存摺、印章、提款卡，雖供犯罪所用，惟前開物品
    業經「小李」交還，且被告尚須供用以殘障津貼之提領款項之用，爰不予沒收，
    附此敘明。
據上論斷，應依刑事訴訟法第四百五十二條、第二百九十九條第一項前段，修正前洗
錢防制條例第九條第一項、第十二條第一項，刑法第二條第一項、第十一條、第三十
條、第四十一條第一項，罰金罰鍰提高標準條例第二條，判決如主文。
本案經檢察官鄭世揚到庭執行職務。
中      華      民      國    九十二    年     十一     月     十八     日
                                    臺灣士林地方法院刑事第三庭
                                        審判長  法  官  雷  雯  華
                                                法  官  吳  祚  丞
                                                法  官  王  俊  雄
右正本證明與原本無異。
如不服本件判決，得自判決送達之日起十日內，向本院提起上訴。
                                                書記官  許  秋  莉
中      華      民      國    九十二    年     十一     月     二十     日
附錄本判決論罪科刑依據之法條：
洗錢防制法第九條第一項：
  洗錢者，處五年以下有期徒刑，得併科新臺幣三百萬元以下罰金。
洗錢防制法第十二條第一項：
  犯本法之罪者，其因犯罪所得財物或財產上利益，除應發還被害人或第三人者外，
  不問屬於犯人與否，沒收之。如全部或一部不能沒收時，追徵其價額或以其財產抵
  償之。
附表：
┌─────┬───────┬─────────┬────────────
│  戶名    │    局名      │     帳號         │       備註欄
├─────┼───────┼─────────┼────────────
│甲○○    │內湖郵局      │存簿00000000000000│三千元代價交給詐欺集團
└─────┴───────┴─────────┴────────────


司法院資訊處製作；財團法人民間司法改革基金會備份。
